【裁判字號】    95,上訴,965
【裁判日期】    950613
【裁判案由】    毒品危害防制條例
【裁判全文】
臺灣高等法院臺中分院刑事判決         95年度上訴字第965號
上  訴  人  臺灣彰化地方法院檢察署檢察官
被      告  乙○○
上列上訴人因被告違反毒品防制條例案件，不服臺灣彰化地方法
院95年度訴字第475號，中華民國95年3月27日第一審判決（起訴
案號：臺灣彰化地方法院檢察署95年度毒偵字第733號），及移
送併辦（臺灣彰化地方法院檢察署95年度毒偵字第1520號、第16
38號、第1684號），提起上訴，本院判決如下：
    主  文
原判決撤銷，發回臺灣彰化地方法院。
    理  由
一、公訴意旨略以：被告乙○○前曾因施用毒品案件，經臺灣板
    橋地方法院裁定送觀察、勒戒後，認無繼續施用毒品之傾向
    ，已於民國87年6月25日釋放，並經臺灣板橋地方法院檢察
    署檢察官於87年7月8日以87年度偵字第11677號不起訴處分
    確定；復因施用毒品案件，經送強制戒治，並由臺灣彰化地
    方法院檢察署檢察官以92年度毒偵字第1752號提起公訴（92
    年6月19日分案偵辦，有前案紀錄表可稽），經原審以92年
    度訴字第952號判處應執行有期徒刑10月確定，甫於94年1月
    6日因縮短刑期執行完畢，至強制戒治部分，則於92年12月
    29日停止戒治，所餘期間付保護管束，並於93年1月9日因毒
    品危害防制條例修正生效無庸再執行，而視為執行完畢釋放
    。詎仍不知悔改，復基於施用第一級毒品之概括犯意，自前
    開徒刑執行完畢釋放後之不詳時間起，至95年1月12日晚上8
    時許止，在其位於彰化縣北斗鎮○○里○○路○段120巷23號
    居所等處，連續施用第一級毒品海洛因多次。嗣於95年1月
    13日凌晨1時40分許，在彰化縣埤頭鄉○○村○○路旁為警
    查獲，經其同意採集尿液檢驗後，結果呈嗎啡陽性反應始查
    悉。因認被告涉犯毒品危害防制條例第10條第1項罪嫌等語
    。
二、原審判決略以：被告乙○○前曾因施用毒品案件，經裁定送
    觀察、勒戒後，認無繼續施用毒品之傾向，已於87年6月25
    日釋放，並經臺灣板橋地方法院檢察署檢察官於87年7月8日
    以87年度偵字第11677號不起訴處分確定；復因施用毒品案
    件，經本院裁定送強制戒治後，於92年12月29日停止戒治出
    所，所餘期間付保護管束（指揮書執畢日93年7月1日），惟
    因毒品危害防制條例修正條文於93年1月9日施行，依該條例
    修正後之規定，已刪除二犯強制戒治之規定，被告乃毋庸繼
    續執行保護管束，其強制戒治之保安處分因而未執行完畢即
    結案，有臺灣高等法院被告前案紀錄表1份在卷可憑。則被
    告第二次強制戒治之矯正程序既未執行完畢，即無從據以為
    計算「執行完畢釋放後5年內」之依據，而應以前次觀察、
    勒戒執行完畢釋放日即87年6月25日為5年之起算基準。而公
    訴意旨所認被告再犯施用第一級毒品犯行之時間，係自94年
    1 月7日前案徒刑執行完畢釋放後之不詳時間起，至95年1月
    12 日晚上8時許止，則被告於本案施用第一級毒品海洛因之
    犯罪時間，距前次觀察、勒戒執行完畢釋放（即87年6月25
    日）已逾5年，揆諸前揭說明，檢察官應先聲請法院裁定令
    被告入勒戒處所觀察、勒戒，始符合法律規定，起訴程序即
    屬違背規定，爰不經言詞辯論，逕為諭知不受理之判決等語
    ，固無非見。
三、惟查：
(一)按施用第一、二級毒品為犯罪行為，毒品危害防制條例第10
    條定有處罰明文，故施用第一、二級毒品者，依前揭規定本
    應科以刑罰。惟基於刑事政策，對合於一定條件之施用者，
    則依同條例第20條、第23條之規定，施以觀察、勒戒及強制
    戒治之保安處分。
(二)另毒品危害防制條例係於92年7月9日修正公布，並自93年1
    月9日施行，其中第20條、第23條將施用毒品之刑事處遇程
    序區分為「初犯」、「5年內再犯」及「5年後再犯」。依其
    立法理由之說明：「初犯」，經觀察、勒戒或強制戒治後，
    應為不起訴處分或不付審理之裁定；經觀察、勒戒或強制戒
    治執行完畢釋放後，「5年內再犯」者，因其再犯率甚高，
    原實施之觀察、勒戒或強制戒治既已無法收其實效，爰依法
    追訴或裁定交付審理。至於經觀察、勒戒或強制戒治執行完
    畢釋放後，「5年後再犯」者，前所實施之觀察、勒戒或強
    制戒治已足遮斷其施用毒品之毒癮，為期自新及協助其斷除
    毒癮，仍適用「初犯」規定，先經觀察、勒戒或強制戒治之
    程序。從而修正後之規定，僅限於「初犯」及「5年後再犯
    」二種情形，始應先經觀察、勒戒或強制戒治程序。倘被告
    於5年內已再犯，經依法追訴處罰，縱其第3次（或第3次以
    上）再度施用毒品之時間，在初犯經觀察、勒戒或強制戒治
    執行完畢釋放5年以後，已不合於「5年後再犯」之規定，且
    因已於「5年內再犯」，顯其再犯率甚高，原實施觀察、勒
    戒或強制戒治，已無法收其實效，即應依該條例第10條處罰
    。此有最高法院95年第7次刑事庭會議決定甚明。依前揭刑
    事庭決定觀之，修正毒品危害防制條例就施用毒品者，祇於
    「初犯」及「5年後再犯」二種情形，有其追訴條件之限制
    ，即須於初犯經觀察、勒戒或強制戒治釋放後，5年內均無
    施用毒品之行為，始能認其前所實施之觀察、勒戒或強制戒
    治已足遮斷毒癮，而得於5年後再犯時，再予適用初犯之規
    定，重行觀察、勒戒等程序。
(三)本件被告乙○○前因施用毒品案件，經觀察勒戒後，認無繼
    續施用毒品之傾向，已於87年6月25日釋放，並經臺灣板橋
    地方法院檢察署檢察官於87年7月8日以87年度偵字第11677
    號不起訴處分確定；復因施用毒品案件，經送強制戒治，並
    由臺灣彰化地方法院檢察署檢察官以92年度毒偵字第1752號
    提起公訴（92年6月19日分案偵辦，有前案紀錄表可稽），
    經原審以92年度訴字第952號判處應執行有期徒刑10月確定
    ，甫於94年1月6日因縮短刑期執行完畢，至強制戒治部分，
    則於92年12月29日停止戒治，所餘期間付保護管束，並於93
    年1月9日因毒品危害防制條例修正生效無庸再執行，而視為
    執行完畢釋放，詎仍不知悔改，自前開徒刑執行完畢釋放後
    之不詳時間起，至95年1月12日晚上8時許止，在其位於彰化
    縣北斗鎮○○里○○路○段120巷23號居所等處，連續施用第
    一級毒品海洛因多次。被告既曾於5年內再犯，卻又再犯本
    件施用毒品之犯行，即非屬毒品危害防制條例第20條第3項
    所定「5年後再犯」之情形，原審疏未審究，僅因被告於本
    件之施用毒品犯行距前次觀察勒戒執行完畢已逾5年，即對
    檢察官之公訴為不受理判決，難稱妥適，原審判決既有前揭
    尚應究明之處，爰撤銷原判決，並發回原審法院另為妥適之
    審理。
四、本件不經言詞辯論逕行判決，並此敘明。
五、據上論斷，應依刑事訴訟法第369條第1項前段、第364條、
    第372條，判決如主文。
本案經檢察官甲○○到庭執行職務。
中    華    民    國    95    年    6    月    13     日
               刑事第六庭  審判長法  官  李  文  雄
                                 法  官  邱  顯  祥
                                 法  官  劉  連  星
上列正本證明與原本無異。
不得上訴。
                                 書記官  陳  秀  真
中    華    民    國    95    年    6     月    14    日
                                                      Ｆ


司法院資訊處製作；財團法人民間司法改革基金會備份。
